臺灣桃園地方法院刑事判決
111年度交訴字第9號
公  訴  人  臺灣桃園地方檢察署檢察官 
被      告  李弘茂




選任辯護人  陳明欽律師
            鄭書暐律師
            余嘉哲律師
上列被告因過失致死案件，經檢察官提起公訴（110年度偵字第4
1183號），本院判決如下：
    主      文
李弘茂犯過失致死罪，處有期徒刑陸月，如易科罰金，以新臺幣
壹仟元折算壹日。
    事      實
一、李弘茂於民國110年3月26日上午，駕駛車牌號碼000-0000號
    自用曳引車拖載車牌號碼000-0000號半拖車沿新北市鶯歌區
    福德一路由東南往西北方向行駛，同日6時許，行經新北市○
    ○區○○○路0號前，因前方車道縮減，原先在路口前行駛於李
    弘茂所駕車輛右側，騎乘車牌號碼000-000號普通重型機車
    違規佔用右轉專用道直行之陳德村遂向左行駛變換車道而騎
    乘在李弘茂所駕車輛之同向右前方。李弘茂本應注意汽車行
    駛時應注意兩車並行之間隔及車前狀況，並隨時採取必要之
    安全措施，而依當時天候晴、日間自然光線、柏油路面乾燥
    、無缺陷、無障礙物、視距良好，且前揭自用曳引車已安裝
    車身前、後與兩側攝影鏡頭及其車內顯示7吋螢幕之行車視
    野輔助系統，可輕易察覺車身前、後及兩側之行車狀況，以
    避免大型車兩側產生之視野死角，客觀上無不能注意之情事
    ，竟疏未注意兩車並行之間隔及車前狀況，而貿然加速向前
    行駛，致撞及已接近其車頭右前方之陳德村所騎乘之機車，
    致陳德村人車倒地捲入上開曳引車之底部，其身體遭車輪輾
    壓，而受有雙側下肢開放性骨折併血胸引發出血性休克，嗣
    經緊急送醫救治無效而死亡。
二、案經陳德村之子陳元佶告訴及臺灣桃園檢察官據報相驗偵查
    後起訴。
　　理      由
壹、證據能力部分：
一、按被告以外之人於審判外之言詞或書面陳述，除法律有規定
    者外，不得作為證據。又被告以外之人於審判外之陳述，雖
    不符合刑事訴訟法第159條之1至第159條之4之規定，但經當
    事人於審判程序同意作為證據，法院審酌該言詞陳述或書面
    陳述作成時之情況，認為適當者，亦得為證據；當事人、代
    理人或辯護人於法院調查證據時，知有同法第159條第1項不
    得為證據之情形，而未於言詞辯論終結前聲明異議者，視為
    有前項之同意。刑事訴訟法第159條第1項及第159條之5分別
    定有明文。本件檢察官、被告李弘茂及其辯護人就本判決所
    引用之被告以外之人於審判外之陳述，均不爭執證據能力（
    見本院卷第166頁），且迄言詞辯論終結前均未聲明異議，
    經本院審酌該等證據之作成情況，核無違法取證或其他瑕疵
    ，認均適為本案認定事實之依據，依刑事訴訟法第159條之5
    規定，均有證據能力。
二、又本件認定事實引用之卷內其餘非供述證據（詳後述），並
    無證據證明係公務員違背法定程序取得，依同法第158條之4
    規定反面解釋，均有證據能力。
貳、實體部分
一、認定事實之理由及所憑之證據：
    訊據被告李弘茂固坦承有於上開時間，駕駛上開車牌號碼00
    0-0000號自用曳引車拖載車牌號碼000-0000號半拖車與被害
    人陳德村騎乘之車牌號碼000-000號普通重型機車發生碰撞
    ，致被害人死亡之事實，惟矢口否認有何過失致死之犯行，
    辯稱：其所駕駛之自用曳引車配置之行車紀錄器顯示螢幕貼
    於擋風玻璃，伊是坐在駕駛座，前擋風玻璃很寬敞，但行車
    視野輔助系統螢幕很小，且解析度不好很模糊，在開車實務
    上，其是直行車，當前面有車子行駛，其眼睛焦點就是在前
    面的行車狀態，基本上是看不到行車視野輔助系統的螢幕，
    因為焦距不同，伊認為死者行駛之地方是伊之盲區，伊根本
    無法發現他；且從行車紀錄器影片可知伊起步的時候被害人
    的機車尚在伊車頭的右後方，伊超過十字路口中線，伊的車
    頭還是比機車在更前方，所以過十字路口後機車切到伊的車
    頭右前方，本件是被害人的過失，鑑定及覆議結果均認伊無
    過失云云。辯護人則為被告辯護略以：被告駕駛自用曳引車
    信賴其他用路人亦會遵守交通規則，對陳德村違規並進入自
    己視角盲區之駕駛行為，實無法加以預見防範，則就本案車
    禍發生，被告應無過失之情事。且行車視野輔助系統應僅是
    減少車輛兩側死角與可觀察到後方影像，並無法改變大型車
    輛駕駛之前方視線。又大型車輛裝設行車視覺輔助系統之目
    的，應係為避免車輛於轉彎、倒車時因死角所生之危險，而
    非在要求大型車輛駕駛在直行時，仍必須隨時緊盯視覺輔助
    系統，以避免他人違規駕駛。本案被告曳引車在直線動態行
    駛中，該視野輔助系統尚難發揮作用，自不能僅因裝有視野
    輔助系統，即認被告必可察覺陳德村騎乘之機車出現在前方
    等語。惟查：
  ㈠被告對於本案車禍事故具有過失：
  ⒈經本院當庭勘驗道路監視器畫面及被告所提供且裝設於所駕
    自用曳引車之行車紀錄器錄影檔案，勘驗結果為：①道路監
    視器顯示時間（下同）06:00:43開始，外側車道最後方出現
    一輛白色車頭曳引車（下稱A車，即被告駕駛之自用曳引車
    ）直行向前；06:00:46 A車之車頭完整出現於畫面中，並可
    看到A車之右側前方有一輛機車（下稱B車，即被害人所騎乘
    之機車）與其並行前進，06:00:47 A車與B車發生碰撞，B車
    倒地，A車之右前輪推著B車持續向前行，B車在地面旋轉(機
    車大燈開啟)。②被告車輛前方之行車紀錄器畫面：行車紀錄
    器顯示時間（下同）06:19:12至06:19:14 A車通過前方路口
    ；過路口後前方道路縮減為雙線道，A車行駛於右邊外側車
    道；06:19:14有一頭戴黑色安全帽之機車騎士（此機車即B
    車）出現於畫面右下方，兩車並行；06:19:15 B車騎士已明
    顯出現於畫面右方；06:19:18 A車速度有稍微加快，因影像
    中之B 車騎士與A 車之相對位置，較之前稍微退後；06:19:
    19 A車疑似擦撞到B車，B車狀似彈跳一下，B車騎士跌落，
    畫面右下方只能看見B車之後照鏡被持續推行。③被告車輛右
    側之行車紀錄器畫面：06:19:00 A車速度漸慢、停下，此時
    有一輛黑色自小客車及一輛黃色機車（即B車）自後方逐漸
    朝A車靠近，黑色自小客車停等於A車後方，B車自畫面右方
    車道（地上畫有右轉專用道標線）漸行向A車右側；06:19:1
    0 A車起步向前直行；06:19:12 A車開始穿越路口，此時B車
    並行於A車車頭右方；06:19:14 B車超越A車車頭，消失於畫
    面中；06:19:17 A車通過路口。此有勘驗筆錄在卷可佐（見
    本院111年度交訴字第9號卷【下稱本院卷】第168至174頁）
    。佐以上開行車紀錄器錄影畫面翻拍照片所示（見相字卷第
    233頁、本院卷第193、195頁），於行車紀錄器畫面顯示時
    間（以下皆同）06:19:14至06:19:15時，被害人所騎乘之機
    車已出現在被告所駕車輛右側前方甚近處，由上可知，被告
    所駕駛之車輛原本在路口停等號誌，被害人所騎乘之機車則
    在被告所駕車輛右後方沿右轉專用道直行，並持續往前經過
    被告車輛裝設於車輛右前方之行車紀錄器鏡頭，嗣被告於06
    :19:12時駕駛車輛起駛直行通過路口，於時間06:19:14時，
    被害人所騎乘之機車已超越被告車輛設於右前方之行車紀錄
    器鏡頭畫面，並出現於被告車輛前方之行車紀錄器畫面中，
    且至06:19:18間，可見被害人騎乘機車直行於被告車輛右前
    側，並無突然轉彎、偏行等狀況；直至06:19:18時，被告車
    輛疑似加速，而於06:19:19時，被告駕駛車輛突碰撞到被害
    人之機車，被害人機車龍頭向左偏行，被害人被撞至被告車
    輛底下。是被告駕駛自用曳引車通過前方道路縮減之路口時
    ，被害人所騎機車已與被告所駕車輛並行，至通過路口後，
    已超越被告車輛而騎乘於被告車輛之右前方，堪以認定。
  ⒉依109年9月4日修正公布之道路交通安全規則第39條第31款前
    段規定：「自107年1月1日起新登檢領照之大客車與大貨車
    ，應裝設合於規定之行車視野輔助系統」，該規定旨在提升
    大型車輛之行車安全，並降低車輛視野死角。而被告所駕駛
    之自用曳引車，屬總重量逾12公噸之大貨車（即N3類車輛）
    ，為109年6月出廠，110年1月29日領照，自107年1月1日起
    ，依道路交通安全規則及交通部頒布之車輛安全檢測基準，
    各型式N2及N3類車輛，應裝設行車視野輔助系統，亦即安裝
    車身兩側攝影鏡頭與車內顯示螢幕，且車內顯示螢幕不小於
    7 吋，須於駕駛座能輕易判讀等節，有財團法人車輛安全審
    驗中心110 年3 月18日車安技字第1100001743號函、交通部
    110 年5 月11日交路字第1100007445號函暨相關法規存卷可
    憑（見本院卷第150-1至150-22頁）；參以被告於準備程序
    中供稱：我有裝設行車視野輔助系統，螢幕就在儀表板上，
    是7吋的，符合法規的規定等語（見本院卷第165頁）；於本
    院審理時亦陳稱：視野輔助系統是輔助我們開車駕駛（見本
    院卷第275頁），此外，亦有辯護人於111年7月21日審理期
    日庭呈辯護意旨狀所附之本案聯結車內拍攝照片3幀在卷可
    稽（見本院卷第301、302頁），可認被告所駕駛之自用曳引
    車於案發時已裝設行車視野輔助系統，且其位置就在方向盤
    正前方，足可輕易判讀。再酌以前揭勘驗筆錄及行車紀錄器
    錄影畫面翻拍照片所示，被告所駕駛之自用曳引車行車紀錄
    器既已拍攝到被害人持續騎乘機車在被告車輛右側直行，且
    逐漸與被告車輛並行且超越至被告車輛右前方，則被告於駕
    駛自用曳引車時，應可透過安裝於車內顯示螢幕之行車視野
    輔助系統，發覺被害人騎乘機車先在其右側並行並逐漸行駛
    在其曳引車頭右前側甚近處，而得保持行車安全距離，並隨
    時採取必要之安全措施。詎其竟不為此圖，反而加速向前行
    駛，以致於肇事。是以，被告於駕駛自用曳引車時，疏未注
    意車前狀況，保持其與被害人所騎乘機車彼此間之間隔，致
    使兩車發生碰撞，引發本案車禍事故甚明。
  ⒊按汽車行駛時，駕駛人應注意車前狀況及兩車並行之間隔，
    並隨時採取必要之安全措施，道路交通安全規則第94條第3 
    項定有明文。查被告考領駕駛執照並駕車上路，自應注意遵
    守前揭規定，又依道路交通事故調查報告表㈠所示，案發當
    時天候晴、日間自然光線、柏油路面乾燥、無缺陷、無障礙
    物、視距良好等情狀（見相字卷第57頁），且被告所駕駛之
    自用曳引車已安裝車側攝影鏡頭及車內顯示螢幕之行車視野
    輔助系統，自可藉由該系統減少行車視野死角，客觀上無不
    能注意之情事，竟疏未注意其與右前側車輛並行之間隔及車
    前狀況，以致未能採取之必要安全措施，導致本案車禍事故
    之發生，故被告對於本案車禍事故確有違反上開注意義務之
    過失無訛。
  ㈡又本案被害人經送沙爾德聖保祿修女會醫療財團法人聖保祿
    醫院診斷結果為：到院前心跳休止；低血容性休克；右側多
    處肋骨骨折及氣血胸；雙下肢創傷性截肢，有沙爾德聖保祿
    修女會醫療財團法人聖保祿醫院110年3月26日診斷證明書在
    卷可參（見相字卷第43頁），而臺灣桃園地方檢察署開立之
    相驗屍體證明書亦記載直接引起死亡之原因為：甲、出血性
    休克；先行原因為：乙、雙側下肢開放性骨折併血胸，丙、
    車禍(機車-自用曳引車)等語（見相字卷第127頁），足見被
    害人因本案車禍事故受傷送醫後不治死亡，是被告之過失行
    為與被害人之死亡結果間，自具有相當因果關係。
  ㈢被告及其辯護人下列辯解均不可採信：
  ⒈被告辯稱其所駕駛之自用曳引車配置之行車紀錄器顯示螢幕
    貼於擋風玻璃，伊是坐在駕駛座，前擋風玻璃很寬敞，但行
    車視野輔助系統螢幕很小，且解析度不好很模糊，在開車實
    務上，其是直行車，當前面有車子行駛，其眼睛焦點就是在
    前面的行車狀態，基本上是看不到行車視野輔助系統的螢幕
    ，因為焦距不同，伊認為死者行駛之地方是伊之盲區，伊根
    本無法發現他云云。然道路交通安全規則於109年9月4日修
    正發布第39條第31款規定，規範大貨車應裝設合於規定之行
    車視野輔助系統，此乃因大貨車行進、轉彎時，囿於車身較
    高而容易產生視野死角，期能透過安裝在車內之顯示螢幕觀
    察車輛車側周圍環境狀況，以減少視野死角並增進行車安全
    ，尤以被告為職業駕駛人，更無不遵守該條規定之理。而本
    案依前揭勘驗筆錄及行車紀錄器錄影畫面翻拍照片可知，於
    被告駕駛自用曳引車與被害人碰撞前，行車紀錄器已可拍攝
    到被害人騎乘機車在被告所駕自用曳引車右前側甚近處。且
    依前開被告曳引車駕駛室內之照片亦可知設置顯示行車紀錄
    器攝影畫面之螢幕，其位置在方向盤正前方可輕易判讀，被
    告未善加利用行車視野輔助系統以減少其行車時之視野死角
    ，即有未注意車前狀況之過失，已如前述，殊無任由被告以
    其行車視野輔助系統之顯示螢幕貼於擋風玻璃上，螢幕尺寸
    較之擋風玻璃為小，且模糊看不清楚等等之推詞，即可免除
    上開注意義務，放任大貨車行駛中所可能產生之視野死角於
    不顧，是被告此部分所辯，尚難憑採。
  ⒉被告另辯稱從行車紀錄器影片可知伊起步的時候被害人的機
    車尚在伊車頭的右後方，伊超過十字路口中線，伊的車頭還
    是比機車在更前方，所以過十字路口後機車切到伊的車頭右
    前方，本件係被害人之過失云云。經查，本案車禍事故發生
    前，被害人騎乘機車行駛於右轉專用車道，卻未依規定右轉
    ，於通過路口時仍直行並超越至被告車輛前方，且未注意與
    被告所駕駛之自用曳引車之並行間隔，有監視器及行車紀錄
    器錄影畫面翻拍照片在卷可佐（見本院卷第181至229頁），
    是被害人就本案車禍事故亦有過失。然刑事責任之認定，並
    不因被害人與有過失，而得免除被告之過失責任，被害人與
    有過失之情節輕重，僅係量刑斟酌因素或酌定雙方民事上損
    害賠償責任之依據，並不影響被告所犯刑事責任之罪責，被
    告自不能解免其應負之過失傷害刑事責任，故被告此部分所
    辯，亦不可採。至新北市政府車輛行車事故鑑定會之鑑定意
    見雖認為：一、被害人陳德村駕駛普通重型機車，錯行右轉
    車道直行，行經縮減車道處匯入未讓直行車先行，為肇事原
    因。二、被告李弘茂駕駛自用曳引車，無筆事因素等語。嗣
    經送新北市車輛行車事故鑑定覆議會覆議，其覆議鑑定意見
    為：（維持本府車輛行車事故鑑定會之鑑定意見，惟文字修
    改）：一、陳德村駕駛普通重型機車，錯行右轉車道直行，
    行經縮減車道處匯入未讓直行車先行，為肇事原因。二、李
    弘茂駕駛自用半聯結車，無肇事因素。此分別有新北市政府
    車輛行車事故鑑定會新北車鑑字第0000000號鑑定意見書及
    新北市車輛行車事故鑑定覆議會第0000000號鑑定覆議意見
    書各乙件附卷可參（見相字卷第307至308頁、第347至348頁
    ）。惟上開鑑定及覆議之鑑定意見均疏未考量被害人雖錯行
    右轉車道，但於通過路口之過程中已與被告車輛並行且超越
    被告車輛至車前右側，直行於被告車輛右前方約5秒才被被
    告車輛撞及，且觀被告車輛前方之行車紀錄器影片可見於本
    案事故撞擊前1秒，被告疑有加速前進之情形，此由上開勘
    驗結果可清楚得知，並非於縮減車道處匯入即發生本案事故
    。且被告所駕駛之自用曳引車已安裝行車視野輔助系統，該
    車車側攝影鏡頭之行車紀錄器，除具備一般記錄行車狀況之
    錄影功能外，另有螢幕裝設於車內駕駛人視野所及之處，用
    以輔助駕駛人察看視野死角，若被告駕車時有注意行車視野
    輔助系統之螢幕，即可避免本案車禍事故之發生，故本院認
    前揭鑑定及覆議鑑定意見均未將與車禍發生有關之所有因素
    均列入考慮，上開鑑定結果自難採為被告有利之認定。
　⒊辯護人固為被告利益辯護略以：被告駕駛自用曳引車信賴其
    他用路人亦會遵守交通規則，對陳德村違規並進入自己視角
    盲區之駕駛行為，實無法加以預見防範，則就本案車禍發生
    ，被告應無過失之情事。且行車視野輔助系統應僅是減少車
    輛兩側死角與可觀察到後方影像，主要在於輔助大型車輛轉
    彎提高安全性，並無法改變大型車輛駕駛之前方視線。大型
    車輛裝設行車視覺輔助系統之目的，應係為避免車輛於轉彎
    、倒車時因死角所生之危險，而非在要求大型車輛駕駛在直
    行時，仍必須隨時緊盯視覺輔助系統，以避免他人違規駕駛
    。本案被告曳引車在直線動態行駛中，該視野輔助系統尚難
    發揮作用，自不能僅因裝有視野輔助系統，即認被告必可察
    覺陳德村騎乘之機車出現在前方等語。惟查，被害人陳德村
    於本件固屬與有過失，已如前述，然被告亦確有前開本院所
    認定之過失，自難主張信賴原則。又辯護人所稱行車視野輔
    助系統主要在於輔助大型車輛轉彎之安全性應僅是減少車輛
    兩側死角與可觀察到後方影像，主要在於輔助大型車輛轉彎
    之安全性，並無法改變大型車輛駕駛之前方視線。裝設行車
    視覺輔助系統之目的，應係為避免大型車輛於轉彎、倒車時
    因死角所生之危險，而非在要求該等車輛駕駛在直行時，仍
    必須隨時緊盯視覺輔助系統云云，顯與前開法規及主管機關
    函示大型車輛應裝設行車視野輔助系統係在於提升大型車輛
    之行車安全，以全面降低車輛視野死角之旨意不相符合。雖
    辯護人提出「交通部公路總局使用中大型車輛加裝行車視野
    輔助系統補助規定」(見本院卷第285至287頁)，載明補助目
    的係為降低大型車輛因轉彎視野死角問題致生交通事故，鼓
    勵使用大型車輛加裝行車視野輔助系統，以提高行車安全，
    爰訂定該規定等語。但該規定僅係補助裝設行車視野輔助系
    統之行政規定，屬於給付行政之範疇，其位階與性質均與上
    開所引大型車輛應裝設合於規定之行車視野輔助系統之各項
    法令有所差異，自不得逕予援引該補充規定，即謂行車視野
    輔助系統之功能僅在提高大型車輛轉彎之安全性，殊屬甚明
    。又倘如辯護人所稱行車視野輔助系統之功能僅在於輔助大
    型車輛轉彎提高安全性，無法改變大型車輛之前方視線，則
    該系統又何必專設前方攝影鏡頭？可見大型車輛縱前方亦有
    駕駛視線死角存在。況依上開勘驗結果，該行車視野輔助系
    統確有拍攝到被害人機車出現在本件曳引車之右側及車頭右
    前方，適足徵該系統確有發揮顯現曳引車駕駛視線死角功能
    ，僅是被告竟未予注意，仍貿然加速直行而撞及被害人之機
    車並致捲入車底，始釀本件死亡車禍，故肇事責任自應歸咎
    於未善盡注意行車視野輔助系統已提供周遭路況、車況之被
    告，而殊難推諉於確已發揮功能之行車視野輔助系統，是辯
    護人上揭所辯，均難採憑。
  ㈣綜上所述，被告所辯核屬犯後卸責之詞，無足採信，本案事
    證明確，被告犯行堪以認定，應依法論科。
二、論罪科刑：
　㈠核被告李弘茂本件所為，係犯刑法第276條之過失致人於死罪
    。
　㈡又本件被告肇事後，於有偵查犯罪權限之公務員知悉肇事人
    姓名前，即向據報前往處理之警員當場承認其為肇事人，有
    新北市政府警察局三峽分局交通分隊道路交通事故肇事人自
    首情形紀錄表附卷可憑(見110年相字第565號卷第101頁)，
    被告未逃避接受裁判，則被告對於未發覺之罪自首而接受裁
    判，應依刑法第62條前段規定，減輕其刑。
　㈢爰以行為人之責任為基礎，審酌被告擔任雙晟環境有限公司
    之司機，以駕駛自用曳引車載送物品為業，係從事業務之人
    ，其駕車本應較一般人更為小心謹慎以維護自身及其他用路
    人之安全，惟因前述過失行為而肇致本案車禍事故，致被害
    人受傷後不治死亡，造成告訴人承受永遠失去至親之悲痛，
    所為應予非難；兼衡被告犯後否認犯行，迄今尚未與告訴人
    達成和解或填補告訴人所受損害，犯後態度難謂良好；並考
    量被告與被害人之過失情節，暨被告之素行、其於警詢自陳
    高中畢業之智識程度、家庭經濟狀況小康之生活狀況（見11
    0年相字第565號卷第101頁）；兼衡被告於案發前5年內均無
    違規紀錄，此有公路監理電子閘門-證號查詢汽車駕駛人-李
    弘茂乙件在卷可稽(見110年相字第565號卷第107頁)
　　等一切情狀，量處如主文所示之刑，以示懲儆，並諭知易科
    罰金之折算標準。
據上論斷，應依刑事訴訟法第299 條第1 項前段，刑法第276 條
、第62條前段、第41條第1項前段，刑法施行法第1 條之1 第1
項，判決如主文。　　
本案經檢察官盧奕勳提起公訴，檢察官高玉奇到庭執行職務。
中　　華　　民　　國　　111 　年　　7 　　月　　29　　日
                   刑事第十四庭 審判長法  官  江德民

                                      法  官  劉得為

                                      法  官  吳天明
以上正本證明與原本無異。
如不服本判決應於收受判決後20日內向本院提出上訴書狀，並應
敘述具體理由。其未敘述上訴理由者，應於上訴期間屆滿後20日
內向本院補提理由書(均須按他造當事人之人數附繕本)「切勿逕
送上級法院」。
                                      書記官  吳怡靜
中　　華　　民　　國　　111 　年　　7 　　月　　29　　日
附錄本案論罪科刑法條：
中華民國刑法第276條
因過失致人於死者，處 5 年以下有期徒刑、拘役或 50 萬元以
下罰金。